臺灣臺北地方法院行政訴訟判決
110年度簡更一字第27號
                                     111年1月4日辯論終結
原      告  首都大飯店股份有限公司

代  表  人  陳宗興  
被      告  臺北市政府觀光傳播局

代  表  人  劉奕霆  
訴訟代理人  蔡欣澤律師
            程光儀律師
            張義群律師            
上列當事人間因違反發展觀光條例事件，原告不服臺北市政府中
華民國109年12月8日府訴一字第1096102194號訴願決定，提起行
政訴訟，本院前以110年度簡字第18號判決駁回，原告不服提起
上訴，經臺北高等行政法院以110年度簡上字第81號判決廢棄發
回，本院判決如下：
    主  文
一、訴願決定及原處分均撤銷。
二、被告應返還原告新臺幣15萬元。
三、第一審及發回前上訴審訴訟費用由被告負擔。
    事實及理由
一、爭訟概要：
    原告原經營旅館業「首都大飯店南京館」（下稱系爭旅館）
    （營業地址：臺北市○○區○○○路0段000號1至11樓，下稱系爭
    建物），該館經被告於民國109年6月22日核准轉讓予訴外人
    諾帝克商務國際股份有限公司（下稱諾帝克公司），並於10
    9年7月13日准予變更旅館事業名稱及換發旅館業登記證等。
    被告查得系爭旅館之責任保險已於109年6月19日中午12時到
    期，惟原告未接續投保，迄至109年7月1日中午12時始投保
    。嗣被告審認原告自109年6月19日中午12時至109年7月1日
    中午12時期間（下稱系爭期間），使所經營之系爭旅館之責
    任保險為未投保狀態，違反發展觀光條例第31條第1項及旅
    館業管理規則第9條規定，違規營業房間數78間，乃依同條
    例第57條第3項及發展觀光條例裁罰標準（下稱裁罰標準）
    第6條附表二項次2等規定，以109年7月31日北市觀產字第10
    930225701號裁處書（下稱原處分），裁處原告罰鍰新臺幣
    （下同）15萬元，原告不服提起訴願，經臺北市政府以109
    年12月8日府訴一字第1096102194號訴願決定書（下稱訴願
    決定）駁回，並於109年12月10日送達原告，原告於110年1
    月8日提起行政訴訟，前經本院以110年度簡字第18號（下稱
    前審）判決駁回，原告不服提起上訴，經臺北高等行政法院
    以109年度簡上字第81號判決廢棄前審判決，並發回本院另
    為審理。
二、原告起訴主張及聲明： 
　㈠主張要旨： 
　⒈原告於109年5月15日與系爭建物之房東陳金銳、陳金田、陳
    德旺（下合稱房東）終止租約，即原告對於系爭建物不再占
    有經營旅館業務。又諾帝克公司於109年5月18日，向房東承
    租系爭建物，並將系爭建物處所之占有交付與諾帝克公司，
    此觀諾帝克公司與房東簽訂之租賃契約第3條約定，系爭建
    物乃於109年5月18日，由房東交付占有予諾帝克公司進行裝
    潢。原告自斯時起，並未占有、支配系爭建物，當然無從以
    系爭建物進行經營旅館業務。則本件公共意外責任險於109
    年6月19日到期後，因原告不再於系爭建物經營旅館業務，
    當然無需依發展觀光條例第31條第1項規定進行投保公共意
    外責任險。
　⒉原告對於系爭建物於109年5月15日已終止租約不再占有，並
    由房東於同年月18日交付占有予諾帝克公司進行裝潢。則原
    告對於系爭建物，既然事實上無占有狀態，亦無使用權源，
    且未以系爭建物進行經營旅館業業務，則無法特定系爭建物
    為責任保險範圍、亦無保險利益存在，保險人當然無法承保
    ，本件原告當然無從覓得保險人投保公共意外責任險。原告
    既然已退租結束系爭旅館之營業，且無營業場地的租賃合約
    ，根本無從投保，並不存在違反發展觀光條例第31條第1項
    規定之故意或過失行為。
　⒊原告於109年5月15日與房東終止租約，並將系爭旅館頂讓予
    新業主諾帝克公司，並交接完成。諾帝克公司接收現有資產
    開始裝修房屋。原告於點交完成不再有領管責任，換言之，
    原告已退租完成、交接完成。原告對於系爭建物已無責、無
    權，亦無保險利益存在，根本無責任、義務投保公共意外責
    任險。再者，保險契約簽訂時，一定要附有租賃合約，並載
    明承保範圍。原告對於系爭建物既無責任義務就無要保人投
    保義務行為。
　⒋原告點交完成之後就不再占有系爭旅館，並且在系爭旅館門
    口及公司網站張貼公告，足以明顯顯示原告已完全退出占有
    及管理系爭處所之事實。又系爭旅館移轉給頂讓方到被告辦
    理移轉過戶，何時完成移轉過戶已非原告所能控制，豈能以
    系爭旅館執照轉移作為斷點而不實質調查，有違行政程序法
    規定。另諾帝克公司於109年5月18日開始實際占有系爭處所
    ，但並未有任何營運行為，足見原告未續保公共意外責任險
    已無義務、無責任，非原告故意或過失行為，應不予處罰。
　㈡聲明：
　⒈訴願決定及原處分均撤銷。
　⒉被告應返還原告15萬元。
三、被告答辯及聲明： 
　㈠答辯要旨：
　⒈旅館業進行經營者轉讓時，應以「經主管機關核准變更登記
    」之時點，作為旅館業經營者轉讓之時點，於旅館業轉讓經
    主管機關核准並發給登記證前，發展觀光條例第31條所定之
    投保公共責任保險義務仍應由原經營者負擔；又臺北高等行
    政法院110年度簡上字第81號判決雖稱「……上訴人既未提供
    不特定人以日或週之住宿、休息並收取費用為業，似無旅遊
    事故發生之可能，在此情況下，有何課予上訴人投保責任保
    險義務之必要？原處分是否符合發展觀光條例第31條第1項
    及旅館業管理規則第9條之前揭立法目的？均非無斟酌之餘
    地……」，惟發展觀光條例第31條課予旅館業經營者投保責任
    保險之目的，係確保保險事故發生時，民眾之權益得以保障
    ，而不會有求償無門之虞，因此，倘旅館仍領有登記證並「
    得」提供不特定人以日或週之住宿（無論事實上有無提供）
    ，領有登記證之旅館經營者即應投保責任保險，非謂若旅館
    業事實上未供旅客入住，即無須投保。
　⒉被告就此亦曾函詢發展觀光條例之主管機關即交通部觀光局
    ，經其函覆稱若旅館業暫停1個月以上，且已依規將暫停營
    業之情事報請主管機關備查者，可向投保責任保險公司辦理
    暫停公共意外責任保險，尚未違反發展觀光條例第31條之規
    定。惟查，本件原告暫停營業後，未曾將其暫停營業1個月
    以上之情形，依發展觀光條例第42條之規定向被告報請備查
    ，縱原告於109年5月15日即終止系爭旅館所在建物之房屋租
    賃契約，被告及所有可能前往系爭旅館入住之旅客皆無從得
    知系爭旅館是否確實已暫停營業，原告仍屬持續經營系爭旅
    館業務未曾中斷，當無不負擔投保責任之理。
　⒊原告於109年5月15日終止系爭旅館所在建物之房屋租賃契約
    ，惟諾帝克公司係於109年7月13日始經被告以北市觀產字第
    1093002644號函准予換發登記證，故於109年7月13日被告准
    予換發登記證予諾帝克公司前，依法原告仍為系爭旅館之經
    營者，然原告明知系爭旅館之責任保險已於109年6月19日12
    時到期，原告卻未接續投保，顯有違反發展觀光條例第31條
    之投保義務。　
　⒋另原告主張其自109年5月15日起即終止系爭旅館所在建物之
    房屋租約，在無營業場所租賃合約情況下，無法特定該處所
    為保險範圍，因此無保險利益而無法承保云云，然發展觀光
    條例第31條規定之責任保險，其保險利益係屬被保險人發生
    保險事故後所負擔之賠償責任，倘系爭旅館之旅館業登記證
    上之經營者仍為原告，原告即應就系爭旅館所發生之事故負
    賠償責任，並對系爭旅館所在場所具有保險利益，故於109
    年7月13日系爭旅館經營者正式經核准變更登記為諾帝克公
    司前，原告仍系爭旅館業登記證上之合法經營者，並應就系
    爭旅館所在場所投保責任保險。
　⒌責任保險可分為「事故發生基礎」制及「索賠基礎」制兩種
    ，主要差別在於「索賠基礎」制之情形下，若第三人發生保
    險事故後，被保險人未於責任保險之保險期間内提出賠償請
    求，保險人即毋庸負責；反之若為「事故發生基礎」制，凡
    保險事故發生於保險期間内，保險人皆應負理賠責任。基此
    ，若旅館業經營者投保之公共意外責任保險係以「索賠基礎
    」制認定理賠範圍，則旅館若於暫停營業期間未投保責任保
    險，而產生保險期間之空窗，仍有可能導致旅客於旅館暫停
    營業前入住並發生體傷等意外，然旅客於旅館暫停營業後始
    向旅館經營者求償，此時賠償責任便將因旅客未於保險期間
    内請求而不受責任保險之保障，導致旅客求償無門，有違發
    展觀光條例第31條之立法目的。故本件原告縱於109年5月15
    日起即不再接收新旅客入住，然系爭旅館過去營業時產生之
    意外事故，仍有可能於其自5月15日暫停營業後始受住宿旅
    客求償，若認原告可自暫停營業後立即停止意外責任保險契
    約，將導致住宿旅客求償無門，自不應許原告以暫停營業為
    由脫免投保責任。
　㈡聲明：原告之訴駁回。
四、爭點：
　　原告於系爭期間未就系爭旅館投保責任保險之行為，是否違
    反發展觀光條例第31條第1項規定？
五、本院之判斷：
　㈠如爭訟概要欄所述之事實，除後述之爭點外，其餘為兩造所
    不爭執，並有原處分（見前審卷第65頁）、訴願決定（見前
    審卷第67至73頁）及送達證書（見訴願卷第5頁）附卷可稽
    ，堪以認定。
　㈡按發展觀光條例第2條第8款規定：「本條例所用名詞，定義
    如下：……八、旅館業：指觀光旅館業以外，以各種方式名義
    提供不特定人以日或週之住宿、休息並收取費用及其他相關
    服務之營利事業。」第31條第1項規定：「觀光旅館業、旅
    館業、旅行業、觀光遊樂業及民宿經營者，於經營各該業務
    時，應依規定投保責任保險。」第57條規定：「觀光旅館業
    、旅館業、觀光遊樂業及民宿經營者，未依第31條規定辦理
    責任保險者，處3萬元以上50萬元以下罰鍰，主管機關並應
    令限期辦妥投保，屆期未辦妥者，得廢止其營業執照或登記
    證。」旅館業管理規則第9條規定：「旅館業應投保之責任
    保險責任範圍及最低保險金額如下：一、每一個人身體傷亡
    ：3百萬元。二、每一事故身體傷亡：1千5百萬元。三、每
    一事故財產損失：2百萬元。四、保險期間總保險金額每年3
    千4百萬元。旅館業應將每年度投保之責任保險證明文件，
    報請地方主管機關備查。」前揭關於觀光旅館業、旅館業、
    旅行業、觀光遊樂事業及民宿經營者之投保責任保險之規定
    ，乃為強化旅客權益並分散業者與旅客於旅遊事故發生時所
    應負擔之風險，透過保險制度以轉嫁責任風險分擔之概念已
    成為現代企業經營之趨勢，故課予業者投保責任保險之義務
    ，以確保保險事故萬一發生時，民眾之權益得以保障，而不
    會有求償無門之虞（臺北高等行政法院110年度簡上字第81
    號判決意旨參照）。是以，觀光旅館業、旅館業、旅行業、
    觀光遊樂業及民宿經營者，於經營各該業務時，應投保責任
    保險，反之若無經營業務之情事，則無須投保責任保險。
　㈢經查：
　⒈原告原經營系爭旅館，該館經被告於109年6月22日核准轉讓
    予諾帝克公司，並於109年7月13日准予變更旅館事業名稱及
    換發旅館業登記證。期間系爭旅館之責任保險已於109年6月
    19日中午12時到期，原告未接續投保，迄至諾帝克公司109
    年7月1日中午12時始投保等情，有旅宿網保險資料維護頁面
    （見訴願卷第95至97頁）、國泰世紀產物保險股份有限公司
    108年5月31日國泰產物公共意外責任保險單（見前審卷第83
    頁）、南山產物保險股份有限公司109年6月24日南山產物公
    共意外責任保險單（見前審卷第85頁）、被告109年6月22日
    北市觀產字第1093002255號函（見前審卷第77頁）、109年7
    月13日北市觀產字第1093002644號函（見前審卷第81頁）及
    頂讓租賃合約書（見前審卷第97頁）在卷可稽，堪以認定。
　⒉依原告提出諾帝克公司與系爭建物所有權人於109年5月15日
    簽訂之房屋租賃契約書（見本院卷第49至55頁），該契約第
    1條約定：「甲方（即陳金銳、陳金田、陳德旺）所有座落
    臺北市○○○路0段000號地面11層，地下3層（含共設施及屋頂
    突出物）計4623.51平方公尺（1398坪）之建物1棟全部出租
    予乙方（即諾帝克公司）」、第2條約定：「租賃期限自109
    年5月18日起至121年5月17日止，計12年」、第3條約定：「
    經雙方議定，甲方同意於109年5月18日起至109年9月17日，
    提供乙方裝潢期，不收取租金，但租賃起始日仍為109年5月
    18日」，以及證人即系爭建物之共有人陳德旺於本院審理時
    到庭具結證稱：系爭建物伊是一部分所有權人，當初這棟大
    樓於101年間租給原告，但於109年5月15日終止租賃，當時
    原告說要終止契約，伊等就方便他們，就終止了，109年5月
    15日同一天伊等就跟諾帝克公司一起簽約，當時終止原告就
    撤離了；當天把押金還給原告，原告公司退出，諾帝克公司
    繼續經營，由兩家公司自行交接等語（見本院卷第166至167
    頁），證人即諾帝克公司董事林祐聖於本院審理時到庭具結
    證稱：諾帝克公司自109年5月15日開始承租系爭建物，伊等
    是透過仲介認識，仲介告知系爭建物要出租，仲介告知之前
    還不認識原告負責人，仲介引介伊與原告負責人見面的時間
    大約是在109年1月左右；諾帝克公司從109年5月18日開始進
    駐系爭建物，公司15日與原告交接，原告公司有2位來交接
    ，交接之後他們就離開了；諾帝克公司員工進駐之後，109
    年7月20日以後才有營業，從109年5月18日至7月20日這段期
    間，系爭建物因為正在裝修，沒有對外開放，並且在系爭建
    物有張貼公告正在裝修；在交接當時由雙方主管依照財產清
    冊點交，財產清冊是109年5月15日當天製作，這些就是原告
    所稱的生財器具等語（見本院卷第169至172頁），另參酌諾
    帝克公司110年12月17日函文（見本院卷第109頁）內容略以
    ：「一、本公司並非向首都大飯店南京館承租，而係於109
    年5月15日與臺北市○○○路0段000號所有權人陳金銳、陳金田
    、陳德旺簽訂新租賃合約，且於109年5月18日開始實際占有
    使用此建築物，但並未有任何營業行為，因為要重新改裝及
    裝潢。二、本公司自109年5月18日至109年7月18日為該址建
    物之重新改裝及裝潢期間，即本公司109年6月19日至109年7
    月1日皆無對外營業且無旅客訂房住宿。三、本公司於109年
    5月18日至109年7月18日為重新改裝及裝潢期間，且109年7
    月18日至109年7月20日為本公司驗收裝潢及檢測硬體等期間
    ，上述期間本公司皆無對外營業行為且有張貼裝潢期間對外
    不營業之對外公告」，可徵原告於109年5月15日終止系爭建
    物之租賃契約，諾帝克公司於109年5月15日與系爭建物房東
    簽訂租賃契約，並於109年5月18日與原告公司人員交接之後
    開始占有、支配系爭建物，以及系爭建物自109年5月18日至
    109年7月18日進行裝修，諾帝克公司亦於系爭建物張貼裝潢
    期間對外不營業之公告等情，足認原告自109年5月18日起即
    未占有、支配系爭建物，當無從經營系爭旅館業務，且諾帝
    克公司自109年5月18日至109年7月18日裝修系爭建物，事實
    上系爭建物於系爭期間無營業之可能，揆諸前揭說明，原告
    自無須依發展觀光條例第31條第1項規定投保責任保險，是
    被告以原告於系爭期間就系爭旅館未投保責任保險而裁罰原
    告，於法有違。
　㈣被告以原告暫停營業後，未曾將暫停營業1個月以上之情形向
    被告報請備查，倘旅館仍領有登記證並得提供不特定人以日
    或週之住宿，領有登記證之旅館經營者即應投保責任保險，
    非謂若旅館業事實上未供旅客入住即無須投保等語置辯，固
    非無見。惟原告雖自承自109年5月15日起暫停營業，未報請
    主管機關備查等語（見本院卷第79頁），但原告於109年5月
    15日之後即未占有、支配系爭建物，且諾帝克公司自109年5
    月18日至109年7月18日裝修系爭建物，事實上系爭建物於系
    爭期間已無營業之可能，業如前述。又原告在系爭建物及網
    站上均張貼結束營運之公告（見本院卷第151至153頁），諾
    帝克公司亦在系爭建物張貼裝潢期間不對外營業之公告，足
    使一般民眾知悉系爭旅館於系爭期間並未營業，縱使原告於
    暫停營業後未向被告報請備查，亦不可能有旅客於系爭期間
    在系爭旅館投宿，發生意外求償無門之情形。是被告前揭所
    辯，應不足採。
　㈤至被告辯稱系爭旅館過去營業時產生之意外事故，仍有可能
    自109年5月15日暫停營業後始受住宿旅客求償，若認原告可
    自暫停營業後立即停止意外責任保險契約，將導致住宿旅客
    求償無門云云。惟查，原告前向國泰世紀產物保險股份有限
    公司投保公共意外責任保險，該保險單上記載「保險期間：
    自108年6月19日12時起至109年6月19日12時止」，有前開國
    泰世紀產物保險股份有限公司108年5月31日國泰產物公共意
    外責任保險單可參，另參酌該保險單上記載「金融監督管理
    委員會105年8月5日金管保產字第10502089610號函核准（公
    會版）」，依該公會版之產物公共意外責任保險契約第21條
    記載「被保險人因經營本保險契約所載之業務，於載明之經
    營業務處所，在保險期間內發生下列意外事故，致第三人體
    傷或財物損失，依法應由被保險人負賠償責任，而受賠償請
    求時，本公司依本保險契約之約定對被保險人負賠償之責：
    1.被保險人或其受僱人因經營業務之行為在營業處所內發生
    之意外事故。2.被保險人營業處所之建築物、通道、機器或
    其他工作物所發生之意外事故」，可徵原告投保前開公共意
    外責任保險係採事故發生基礎制，足認原告就系爭旅館投保
    之前開責任保險，若有旅客於109年6月19日前至系爭旅館投
    宿發生意外，仍在原告投保責任保險之期間範圍，自不會發
    生求償無門之情況。是被告前揭所辯，自難採信。
　㈥本件判決基礎已臻明確，兩造其餘攻擊、防禦方法及訴訟資
    料經本院審酌後，核與判決結果不生影響，無一一論述之必
    要，併此敘明。
六、結論：
　　原處分認事用法有違誤，訴願決定予以維持，尚有未洽，原
    告訴請撤銷訴願決定及原處分，為有理由，應予准許。原處
    分既經撤銷，被告因此受領原告繳納之罰鍰15萬元即失所據
    ，原告訴請被告返還，為有理由，亦應准許。另訴訟費用應
    由敗訴之被告負擔，爰宣示如主文第3項所示。
中　　華　　民　　國　　111 　年　　 1　　月　　25　　日
                  行政訴訟庭　法　官　邱士賓
上為正本係照原本作成。
如不服本判決，應於判決送達後20日內，向本院提出上訴狀(含
上訴理由，應表明原裁判所違背之法令及其具體內容，或依訴訟
資料可認為原裁判有違背法令之具體事實)，並繳納上訴裁判費3
,000元；其未表明上訴理由者，應於提出上訴後20日內向本院補
提理由書，逾期未提出者，毋庸命補正，即得逕以裁定駁回之。
中　　華　　民　　國　　111 　年　　 1　　月　　25　　日
                              書記官  李  欣